【裁判字號】    94,訴,1421
【裁判日期】    951025
【裁判案由】    撤銷股東會決議
【裁判全文】
臺灣臺中地方法院民事判決  94年度訴字第1421號
原      告  乙○○
訴訟代理人  方文獻律師
被      告  台中商業銀行股份有限公司
法定代理人  甲○○
訴訟代理人  劉憲璋律師
複代理人    賴書貞律師
當事人間撤銷股東會決議事件，本院於95年10月11日言詞辯論終
結，判決如下：
    主    文
原告之訴駁回。
訴訟費用由原告負擔。
    事實及理由
壹、程序方面：
    本件被告台中商業銀行股份有限公司法定代理人原為蔡裕芳
    已陸續變更為范義桓、甲○○，業據其提出股份有限公司變
    更登記表及台中商業銀行股份有限公司常務董事會第十九屆
    第1、3、10次會議議事錄乙份附卷可稽，並由甲○○具狀聲
    明承受訴訟，核無不合，應予准許。
貳、實體方面：
一、原告主張：原告為被告公司之股東，被告於民國（下同）94
    年5月20日召開94年度股東常會（下稱系爭股東常會），並
    選舉董監事，該選舉出席股東會委託書大部分係違反委託書
    之取得不得以給付金錢或其他利益為條件，且數量已足以影
    響選舉之結果，依公開發行公司出席股東會使用委託書規則
    第11、22條規定該違法徵求之委託書表決權不予計算，經原
    告當場聲明異議，經載明會議紀錄，惟被告未予處理，依公
    司法第189條之規定，上開改選董事及監察人之決議，應予
    撤銷。
    另系爭股東會既違反上開規則，所為改選董事及監察人選舉
    決議無效云云。並聲明(一)先位聲明：請求判決被告民國94
    年5月20日召開之94年度股東常會決議所為之改選董事及監
    察人之決議，應予撤銷。(二)備位聲明：請求確認上開股東常
    會決議所為之改選董事及監察人之決議無效。
二、被告則以：原告並未舉證本件股東會開會時，有多少表決權
    數係以出具委託書之方式為之？有多少委託書違反公開發行
    公司出席股東會使用委託書規則？倘有算入，其結果對決議
    內容有如何影響？復未具體舉出該選舉案之決議方法有何違
    背法令、章程處，及證明有何侵害股東權益，原告請求撤銷
    股東會決議之訴及確認無效均無理由等語，資為抗辯。並聲
三、兩造不爭執之事實：
    原告為被告公司之股東，被告於系爭股東常會，並選舉董監
    事，原告親自出席，並於股東常會會議之臨時動議程序中發
    言『請調查所有董監事當選人在徵求本行股東會委託書過程
    與行為是否合法』，且經記載於被告公司94年股東常會議事
    錄內容之六、臨時動議(三)戶號57乙○○股東發言1.，有原告
    提出之台中商業銀行股份有限公司九十四年度股東常會議事
    錄影本1份為證，並有被告提出經本院會同兩造勘驗系爭股
    東常會現場拍攝光碟之勘驗筆錄可稽，應堪信為真正。
四、得心證之理由：
    本件兩造爭執要點：先位之訴部分：本件原告是否得提起
    撤銷股東會決議？亦即原告有無當場對股東會之召集程序或
    決議方法表示異議？備後之訴部分：提起確認系爭股東會決
    議無效，是否有確認之法律上利益？系爭股東常會決議內容
    是否有無效事由？
甲、先位之訴部分：原告得否對系爭股東常會決議所為之改選董
    事及監察人之決議，提起撤銷之訴？
(一)、按股東會之召集程序或其決議方法，違反法令或章程時，
      股東得自決議之日起30日內，訴請法院撤銷其決議。又
      總會之召集程序或決議方法，違反法令或章程時，社員得
      於決議後三個月內請求法院撤銷其決議。但出席社員，對
      召集程序或決議方法，未當場表示異議者，不在此限。公
      司法第189條、民法第56條第1項分別定有明文。綜觀公司
      法與民法關於股東得訴請法院撤銷股東會決議之規定，始
      終一致。除其提起撤銷之訴，所應遵守之法定期間不同外
      ，其餘要件，應無何不同。故公司法第189條規定訴請法
      院撤銷股東會決議之股東，仍應受民法第56條第1項之限
      制，合先說明。
(二)、本件原告有無在系爭股東常會對股東會之召集程序或決議
      方法表示異議?
      按依民法第56條第1項但書及公司法第189條之規定，得對
      於決議之召集程序或決議方法提起撤銷之訴者，以當場表
      示異議者為限，所謂當場，自應以各項議案討論時，有無
      給予充分表示異議之機會而論，若股東曾出席會議，在各
      項議案有充分機會表示異議而不為者，待各項議案經討論
      無異議而決議後，復於後續各項議案進行中，方對已決議
      之議案表示異議者，非可謂當場表示異議，蓋立法意旨，
      為保障股東之權益，對於未出席會議，或雖出席會議，但
      無充分機會表示異議者，自應准許提起撤銷之訴而不受前
      開規定之限制，為理之所當然；然為避免股東任意翻覆，
      影響公司安定，干擾法律秩序，對於已參與各項議案者，
      得否提起撤銷之訴，仍應視其在議案進行中之情況而定。
      本件系爭股東常會進行第五議案選舉董事、監察人事項時
      ，僅股東王鳳珠對於監察人被選舉人伯瀚公司代表人之得
      票選舉權數表示異議，並表示因電梯擁塞情況下未能即投
      票之票數乃不可抗力，應予計入後，主席除分別宣布伯瀚
      公司加計及不加計投票時間外所得之選舉權數後，並表示
      如對監察人之選舉有爭議，應循司法程序解決 (光碟時間
      為37分10秒)，會場上持續就董事選舉票數進行記票，記
      票完成後，主席隨即公布董事開票結果並唱名完畢 (光碟
      時間為43分25秒)；接著就先前逾時投票之玉豐投資股份
      有限公司之選舉權數亦裁示不影響本次董事當選人之當選
      名次，隨即再次恭禧新當選之董事，現場先鼓掌後（光碟
      時間為44分24秒)，會議場上呈現無人發言，亦無任何鼓
      譟聲或有人嘗試發言而遭制止之情形，復由司儀發言（光
      碟時間為44分50秒)宣布進行臨時動議議案之討論，至此
      原告未曾於該次會議之第五項選舉董事、監察人事項之議
      案結果表示異議，均有當天會議之光碟勘驗筆錄在卷可按
      ，再佐以原告於勘驗過程中，對於當天會議之進行過程亦
      陳稱因為前面很多人在爭執，所以我不想加入，只有在剛
      剛勘驗的過程（指臨時動議）有發言等語，益證系爭股東
      常會在進行第五項議案即選舉董事、監察人事項時，原告
      非無充分機會表示異議，而係自行選擇不在該議案決議時
      發言，從而，原告主張曾依民法第56條第1項但書之規定
      ，對系爭股東會第五議案之選舉董事、監察人之決議之召
      集程序及表決方法曾當場表示違反法令而為異議，尚難採
      信。
(三)、原告雖復主張於系爭股東常會之臨時動議曾對是日第五議
      案選舉董事、監察人之決議方法及召集程序曾異議有違反
      法令及章程等言，然觀諸原告於系爭股東常會臨時動議程
      序所為之發言內容：「(1)為台灣的金融穩定性及投資大眾
      的權利，我請政府相單位調查所有董監事當選人，在徵求
      台中銀行股東會委託書之過程與行為是否合法，因此當選
      是否合法。(2)請政府單位調查所有董監事當選人、自然人
      、公司法人之資格是否適任。(3)金管會已明顥指出中纖集
      團只有15%之投票權，請確認是否15%或有多餘的部分投入
      。(4)本行還是在監管中，本行經過廣三案件，造成存款戶
      、顧客及投資者相當的恐慌，為了安定金融業，請政府相
      關單位派員監管直到上述疑點釐清，以選出真正合法適任
      之董監事，每位股東當一位快樂的長期投資者，以穩定台
      灣金融及保護投資者權益。」等字句，顯示本件原告於系
      爭股東常會會議中，既未具體說明那些董監事當選人所提
      出之委託書之取得過程，有違反何項法令章程之情事，更
      未要求當天會議主席進行討論，僅泛言請求調查董監事當
      選人之委託書徵求過程與行為是否合法，且原告之發言內
      容雖請求調查所有董監事當選人在徵求本行股東會委託書
      過程與行為是否合法，然請求之對象係請求政府單位，並
      非要求當天會議主席就此問題進行討論，且原告對於當天
      所有董事及監察人當選人之委託書徵求過程中有何違法之
      處，或對那些當選人之選舉結果有異議等，均無具體詳述
      ，足見原告僅係舒發個人建請政府單位調查合法與否之看
      法，並未對於是日第5議案選舉董事、監察人事項之選舉
      方法主張違法而要求主席討論及裁示，與異議之實質係具
      體表達反對之意思有違，且僅要求在會議紀錄上註記，未
      要求主席解釋或說明，則無論從原告發言之形式或實質內
      容觀之，原告於臨時動議時所為發言請求調查之註記，尚
      難謂已達民法第56條第1項但書之表示異議之證明，故原
      告既已出席系爭股東常會，然既未於議案決議後，當場表
      示異議，且未對股東會之選舉董事、監察人之召集程序或
      決議方法表示異議，依法即未取得撤銷系爭股東常會所為
      選舉董事及監察人決議之權，故其訴請本院撤銷被告公司
      系爭股東常會選舉董事、監察人之決議，洵屬無據，應予
      駁回。
乙、備位之訴部分：原告得否對系爭股東常會所為之改選董事及
    監察人決議，提起確認上開決議所改選董事及監察人選舉無
    效？
(一)、原告否有即受確認判決之法律上利益？
      按確認之訴除確認證書之真偽外，應以法律關係為訴訟標
      的，此觀諸民事訴訟法第247條規定自明。該條文所稱法
      律關係，係指基於法律規範所生，於私法上發生一定之權
      利義務關係。故確認法律關係成立不成立之訴，須以確認
      私法上一定權利義務關係之存在或不存在為訴訟標的。單
      純之事實或法律問題即不得提起確認之訴。本件原告於訴
      狀中雖係求為確認被告公司94年5月20日召開之94年度股
      東常會決議，所為改選董事及監察人之決議無效，自屬就
      該決議所成立改選董事、監察人決議，即關於該與公司成
      立董事、監察人之委任法律關係本身之決議，而得為確認
      法律關係訴訟標的。然原告並未舉證說明其如何之法律上
      地位或法律關係因該無效之決議而受侵害。縱認原告提起
      本訴之真意是請求確認其因該次無效之股東常會改選董事
      及監察人之決議使其身為被告股東之所受之經濟利益將受
      侵害為其訴之內容。惟按確認之訴非原告有受確認判決之
      法律上利益者不得提起，所謂即受確認決之法律上利益，
      係指法律關係之存否不明確，原告主觀上認其在經濟上之
      所受利益將受影響，然此種未來利益之不安，縱經法院判
      決確認，亦不能除去其不安之狀態者，即難認有即受確認
      判決法律上利益。
(二)、系爭股東常會所為改選董事及監察人之決議，有無內容違
      法之無效事由?
      本件原告主張系爭股東常會，進行選舉董監事議案時，該
      選舉出席股東會委託書大部分係違反委託書之取得不得以
      給付金錢或其他利益為條件，且數量已足以影響選舉之結
      果，依公開發行公司出席股東會使用委託書規則第11 、
      22條規定該違法徵求之委託書表決權不予計算，上開董事
      、監察人之選舉決議應為無效等語，然本件股東常會決議
      ，原告所請求確認其無效者為第五項議案「選舉董事、監
      察人」事項，該項決議內容係對於任期屆滿之董事、監察
      人進行改選之決議，乃公司法第195條、第217條規定所許
      ，自無內容違法之可言，至於出席之股東所持有徵求之委
      託書是否應予計入各當選董事及監察人之選舉權數，屬決
      議方法有無違法，尚與決議內容是否違法無涉，本不屬公
      司法第191條之決議內容違法無效之範圍。
(三)、本件股東常會進行改選董事及監察人之決議內容既無違反
      法令章程，自無當然無效之情事，且原告對該決議亦無即
      受確認判決之法律上利益，則原告備位之訴請求確認系爭
      股東常會之改選董事、監察人之決議無效部分，核屬無理
      由，應予駁回。
五、綜上所述，本件原告親自出席系爭股東常會，然就主張爭執
    事項未當場表示異議，自始未取得撤銷訴權，其主張撤銷系
    爭股東常會選舉董事、監察人之決議，於法無據，備位聲明
    請求確認系爭股東常會所改選董事及監察人選舉無效，因欠
    缺即受確認判決法律上之利益且該次決議內容即改選董事、
    監察人之決議亦無違反法令或章程，自無理由，均應予駁回
    。
六、本件事證已臻明確，原告雖請求對於系爭股東常會當選董事
    及監察人所持有徵求之委託書是否有以高價收購委託書之情
    事進行調查，然上開徵求委託書有無違反公開發行公司出席
    股東會使用委託書規則第11、22條規定以高價收購方式為之
    ，屬公司法第185第1項之股東會之決議方法是否違法之撤銷
    決議之事由，與決議內容是否違法無涉，然本件原告是否有
    撤銷是日決議之權，既經本院會同兩造勘驗是日進行第五議
    案即選舉董事及監察人決議時之會議現場光碟，而認原告未
    依公司法第189條及民法第56條第1項之規定當場對決議方法
    表示異議，已詳述如前，則是日會議委託書之徵求有無原告
    所述之高價收購之決議方法有無違法法令之得撤銷之事由，
    既因原告無提起撤銷決議之訴權，本院自無就系爭股東常會
    當選董事及監察人所提出之委託書之徵求方法進行調查之必
    要，兩造其餘主張陳述及所提之證據，均與本件判決結果無
    涉，爰不一一論述，附此敘明。
七、訴訟費用負擔之依據，民事訴訟法第78條。
中    華    民    國    95    年    10    月    25    日
                  民事第三庭    法  官  林靜芬
正本係照原本作成。
如對本判決上訴，須於判決送達後20日內向本院提出上訴狀。
中    華    民    國    95    年    10    月    25    日
                                書記官


司法院資訊處製作；財團法人民間司法改革基金會備份。
